【裁判字號】    97,交上訴,82
【裁判日期】    970715
【裁判案由】    公共危險
【裁判全文】
臺灣高等法院刑事判決                97年度交上訴字第82號
上  訴  人
即  被  告  甲○○
選任辯護人  陳德峰    律師
上列上訴人因公共危險案件，不服臺灣臺北地方法院96年度交訴
字第132號，中華民國97年4月16日第一審判決（起訴案號：臺灣
臺北地方法院檢察署96年度偵字第20413號），提起上訴，本院
判決如下：
    主  文
上訴駁回。
    事  實
一、甲○○前於(一)民國93年間，犯公共危險案件，經臺灣臺北地
    方法院以93年北交簡字第1882號判決判處有期徒刑三月確定
    ，於93年11月30日易科罰金執行完畢。(二)因犯業務過失致死
    案件，經臺灣士林地方法院於96年 4月23日以96年度簡字第
    72號判決判處有期徒刑六月確定，於96年 6月15日易科罰金
    執行完畢，猶不知悔改。
二、甲○○於96年8月7日晚間9時20分許，駕駛車號4185-ER號自
    用小客車，沿台北市○○區○○路二段由北往南方向行駛，
    行經該路段與成都路交岔路口時，明知汽車行駛時，應遵守
    道路交通標誌、標線、號誌之指示，並注意車前狀況，隨時
    保持必要之安全措施，且依當時情況，並無不能注意之情形
    下，疏未注意路口燈光號誌，適有乙○○（原名張朴一）駕
    駛車號E3-7663 號自用小客車停等紅燈於前方，甲○○自後
    方以汽車車頭部位撞及乙○○所駕駛小客車後保險桿，乙○
    ○因此強力撞擊後而受有頭部外傷、頸部挫傷之傷害（過失
    傷害部分，因乙○○撤回告訴，而經檢察官另為不起訴處分
    在案）。詎甲○○於肇事後，明知其駕車自後方撞及乙○○
    所駕駛上開車輛之撞擊力道強大，可預見乙○○因此受傷，
    仍未下車察看，經乙○○告知已報警處理後，始下車拿出新
    臺幣（下同）數百元之現金欲搪塞解決本件交通事故，惟當
    場遭乙○○所拒，甲○○竟萌生肇事逃逸之故意，未對乙○
    ○施予任何必要之救護措施或報警處理，隨即以回家吃飯為
    由駕車駛離現場。嗣經乙○○記下肇事車輛之車牌號碼，由
    同車友人吳嘉珍報警處理，始循線查獲上情。
三、案經乙○○訴由臺北市政府警察局萬華分局報請臺灣臺北地
    方法院檢察署檢察官偵查起訴。
    理  由
一、按被告以外之人於審判外之言詞或書面陳述，除法律有規定
    者外，不得作為證據；又被告以外之人於審判外之陳述，雖
    不符合同法第159條之1至第159條之4之規定，但經當事人於
    審判程序同意作為證據，法院審酌該言詞陳述或書面陳述作
    成時之情況，認為適當者，亦得為證據；又當事人、代理人
    或辯護人於法院調查證據時，知有第159條第1項不得為證據
    之情形，而未於言詞辯論終結前聲明異議者，視為有前項之
    同意，刑事訴訟法第159條第1項及第159條之5分別定有明文
    。查卷內各項被告以外之人審判外之陳述，檢察官、被告及
    其選任辯護人於本院均未爭執其證據能力（見本院97年 6月
    23日準備程序筆錄），且迄至言詞辯論終結前亦未聲明異議
    ，本院審酌該等陳述作成時之情況自然，並無程序瑕疵或證
    明力過低之情事，依刑事訴訟法第159條之5之規定，自得作
    為證據。
二、訊據被告甲○○於原審及本院審理時，固坦承其確有於前揭
    時地駕駛車號4185-ER 號自用小客車，以其前車頭撞及告訴
    人乙○○所駕駛自小客車後保險桿之事實，惟矢口否認有何
    肇事逃逸之犯行，辯稱：肇事當時，係因伊目視乙○○並未
    受傷，且有急事欲返家，告知乙○○自行抄車牌碼後，始駕
    車離開現場，並無肇事逃逸故意云云。惟查：
  (一)被告確有於上開時地駕駛上揭車號之自用小客車，以其前車
    頭撞及乙○○於上開時地停等紅燈之車號E3-7663 號自用小
    客車後車尾而肇事之事實，為被告自承不諱，核與證人即告
    訴人乙○○及吳嘉珍證述相符，此外並有道路交通事故現場
    圖、臺北市政府警察局萬華分局交通分隊道路交通事故補充
    資料表、道路交通事故調查報告表(一)、(二)、車籍查詢- 基本
    資料詳細畫面各一件及肇事現場及車損照片七幀附卷可憑（
    見偵查卷第23至25頁、29至33頁參照），故被告於上開時地
    駕車肇事之事實，已堪認定。
  (二)乙○○因上開交通事故，而受有頭部外傷、頸部挫傷等傷害
    ，業據證人乙○○、吳嘉珍及本案處理員警吳俊翰於原審審
    理時證述屬實，(1)證人乙○○證稱：我在96年8月 7日晚間9
    時20分，駕駛車號E3-7663 號自小客車經過中華路二段，在
    中華路二段與成都路路口停等紅燈時，當時我是靜止狀態，
    突然間一個撞擊力很大，聲音很大，被告駕駛之車輛由後追
    撞我的車輛，因為我是朝右方與吳嘉珍談話，所以在撞擊當
    時，感覺我的脖子往右後方折了一下，當時感覺脖子會酸痛
    ，車禍發生隔天，我的脖子一使力就會疼痛，而且有頭暈、
    反胃現象，所以在早上十點二十幾分左右去看醫生，醫生判
    定我的頭有撞到，頭部右側應該有瘀血的狀況，而且頭部右
    側有稍微腫起來，比較嚴重的是頸部挫傷等語（見原審卷第
    48至51頁）。(2)證人吳嘉珍證稱：96年8月7日晚間9時20 分
    ，我坐在乙○○所駕駛之小客車，在中華路二段、成都路口
    停等紅燈，約兩分鐘後，有車子從後面撞上來，當時撞擊力
    道很大，整個人都往前衝，我以為車子後面的保險桿掉下來
    ，乙○○有說覺得他脖子部位怪怪的，隔天上午因為乙○○
    覺得脖子不舒服，就去亞東醫院就醫，好像有挫傷等語（見
    原審卷第51頁反面至54頁）。(3)證人吳俊翰證稱：我在96年
    8月7日晚間 9點20分左右接獲勤務中心通報，說漢中街派出
    所有民眾報案發生車禍，我們到達漢中街派出所後，乙○○
    稱他在中華路由北往南方向行駛快車道，在中華路、成都路
    口停等紅燈時，後方遭車號4185-ER 號之自用小客車追撞，
    對方駕車駛離肇事逃逸，後來我到現場查看，沒有發現遺留
    跡證，照正常程序我們會詢問乙○○有無受傷，他表示頭部
    有遭受撞擊受傷，會疼痛，我就依照正常程序製作筆錄、繪
    製現場圖、調查報告表、事故補充表、現場及車損拍照，乙
    ○○車輛從外觀看起來有輕微擦傷，當時乙○○說傷勢不是
    很嚴重，只是頭部會痛，暫時不用去醫院，我有跟他說如果
    不舒服，事後要去醫院等語（見原審卷第37至38頁反面）。
    此外復有亞東紀念醫院（下稱亞東醫院）診斷證明書一紙在
    卷可稽（見偵查卷第20頁）。從而，乙○○確因本件交通事
    故而受有傷害之事實，亦堪認定。
  (三)被告於上開時地駕車肇事致乙○○受有上開傷害後，有無下
    車為必要之照顧及救護行為？茲分述如下：
  1.證人乙○○證稱：本件交通事故發生後，吳嘉珍就報警，我
    立刻下車查看車子被撞擊的狀況，看到被告坐在車號4185-E
     R號之小客車上，該車前車頭撞到我車子後車尾，當時被告
    一直坐在車上，我們就請他下車查看，叫很多次，被告都沒
    有下車，有點不省人事的狀況，我告知被告已經報警一事，
    被告便下車表示要與我私下和解，拿了幾百塊給我，我覺得
    被告在搪塞，而且事情不是這樣處理，我便向被告表示說一
    切照程序處理，被告即說有急事要先走，我向被告確定是否
    要走，被告說他確定要走，我有要求被告留下來處理，但因
    為當時被告酒味很重，我不敢強留，被告旋即上車離開，期
    間被告未曾詢問我有無受傷或關心的話語，也未留下姓名、
    聯絡方式及行動電話，只叫我抄車牌，說警察來了會處理，
    被告從下車到離開現場不到五分鐘等語綦詳（見原審卷第48
    至51頁）。
  2.證人吳嘉珍亦證稱：本件交通事故發生後，乙○○先下車查
    看，我隨後下車並打電話向交通隊報案，我們請被告下車，
    被告才下車，他有點無所謂的樣子，且精神狀態不佳，我們
    有告訴被告報警一事，請被告留下來處理，但是被告說他沒
    空，有事要先走，沒有留下聯絡的方式，我們來不及向被告
    說告訴人有受傷或不舒服，被告就走了等語屬實（見原審卷
    第51頁反面至54頁）。且被告於肇事後，除有下車拿錢給乙
    ○○外，並未對乙○○施予任何必要之救護措施，隨即駕車
    駛離現場之事實，亦據被告於原審審理時供承在卷（見原審
    卷第15頁反面）。
  3.是以被告於本件交通事故發生後，雖曾下車，然其並未詢問
    亦無察看乙○○是否有何受傷之情，而經乙○○告知報警一
    事後，被告亦未留下任何可信之聯絡方式，隨即駕車駛離現
    場等情，已堪認定。
  (四)綜上，足證被告確有於上開時、地，駕駛小客車，以其前車
    頭撞及乙○○所駕駛上開自用小客車之後車尾肇事，致乙○
    ○受有頭部外傷、頸部挫傷等傷害後，被告顯可預見乙○○
    於受到後車追撞之強大撞擊力道後應有受傷之情形下，仍未
    對乙○○施予任何必要救助或報警處理，逕自駕車駛離現場
    之行為。
三、被告所辯不足採信之理由：
  (一)被告雖辯以：因乙○○未受傷，伊始駕車離開現場云云。惟
    查，被告所駕車輛自後方撞擊乙○○車輛時，乙○○及吳嘉
    珍全身往前俯衝、撞擊力道強大、聲音很大等情，業據證人
    乙○○及吳嘉珍證述如前，縱乙○○當場可下車走至被告車
    旁，然衡諸常情，在撞擊力道強大之情形下，被告應已預見
    乙○○有因兩車發生追撞之撞擊力致受有傷害之可能。況被
    告經乙○○請求下車後，不到五分鐘隨即離去，既未探詢乙
    ○○有無受傷，亦未報警或請求救護車前來照料被害人，乃
    竟徒憑其個人「目視」判斷對方有無受傷，其無視被害人之
    身體法益及法律之誡命規範，甚為明顯，是被告辯稱：肇事
    當時伊目視乙○○並未受傷，始駕車離開現場等語，顯係卸
    責之詞，不足採信。
  (二)被告又辯稱：伊認為對方是小擦傷，也沒什麼傷，恐乙○○
    索取鉅額賠償金，故告知乙○○自行抄車牌號碼後，駕車離
    去，無肇事逃逸故意云云。惟按，刑法第185條之4之肇事逃
    逸罪，係以處罰肇事後逃逸之駕駛人為目的，促使駕駛人於
    肇事後能對被害人即時救護或其他必要措施，以減少因延誤
    就醫致生無謂傷亡，是該罪之成立只以行為人有駕駛動力交
    通工具肇事，致人死傷而逃逸之事實為已足，至行為人對肇
    事有無過失及其離去之原因為何，則非所問（最高法院93年
    度臺上字第5699號判決、92年度台上字第6541號判決意旨參
    照）。查被告在明知其業已駕車肇事，其自後撞擊被害人力
    道強大，乙○○極可能因此受傷之情形下，經乙○○之請求
    下車後，見乙○○拒收其意欲用以解決本件事故之數百元現
    金，並經乙○○告知已報警處理後，竟根本未詢問乙○○之
    傷勢、車損狀況，亦未留下任何可信之聯絡方式，隨即駕車
    駛離現場，完全未對被害人採取即時救護或其他必要措施，
    以減輕被害人之傷害情形，被告主觀上確有意圖規避本件肇
    事責任之故意，至為灼然。否則，任何車禍肇事者，隨意對
    被害人主張：你抄我車牌云云，即可解免救助被害人之責，
    該條文豈非形同具文？法律規範之精神盡失，自不待言。
  (三)被告選任辯護人雖為被告辯護以：乙○○所受傷勢，非一般
    人得以目視方式清晰辨明，不能以乙○○事後感覺有受傷，
    而認被告肇事逃逸等語，並以亞東醫院96年12月31日亞歷字
    第0966410776號函文一紙為證（見原審卷第20頁至第23頁）
    。惟按，所謂傷害係指人之生理機能或精神狀態，因不法破
    壞而有所障礙，或有外形有所變異破壞之情形而言，不以必
    有外傷出現為必要，亦不以不能恢復原狀原形為限。故如使
    被害人身體疼痛、感染疾病或使原有病情惡化等情形皆屬之
    。況乙○○於原審審理時業已證稱：其當時確實有受傷等語
    ，並提出前揭診斷證明書一紙為證，足認其所受傷勢確係診
    斷證明書上所載之「頭部外傷、頸部挫傷」，又被害人之傷
    勢，縱於外觀上無法清晰辨明，惟乙○○之身體前開部位既
    有疼痛感，應認其身體已異於原來之正常情況，其健康狀態
    已有受損，仍係屬刑法上評價之傷害結果。至辯護人另請求
    傳訊亞東醫院吳建忠醫生到庭作證，以證明乙○○於96年8
    月 8日前往門診時，由外觀不能看出乙○○受有傷害，及乙
    ○○坐於駕駛座上，後保險桿遭輕微擦撞，是否會造成頸部
    挫傷之傷害等情，然被告確有受傷，且是否受傷並非可憑肇
    事者個人之目視而決定能否解免其救助被害人之責任，均詳
    述如前，本件事證已明，所請顯無調查之必要，應予駁回。
  (四)綜上，本案事證已臻明確，被告上開辯解，均屬事後飾卸之
    詞，委無可採，其肇事逃逸犯行堪予認定，應依法論科。
四、核被告甲○○所為，係犯刑法第185條之4之肇事逃逸罪。查
    被告有如事實欄所載論罪科刑及執行情形，有本院被告前案
    紀錄表一份在卷可稽，其前受有期徒刑執行完畢，五年內故
    意再犯本件有期徒刑以上之罪，為累犯，應依刑法第47條第
    1項之規定加重其刑。
五、原審本於同上事證，認被告所為肇事逃逸之犯行，罪證明確
    ，適用刑法第185條之 4、第47條第1項之規定，並審酌被告
    犯罪之動機、目的、手段，素行不佳，教育智識程度，肇事
    後逕自駕車駛離現場，對被害人生命身體法益構成相當之危
    險，被害人所受傷害情形雖非甚重，然被告犯後猶飾詞卸責
    ，自認並無處理失當之處，毫無悔意，態度惡劣等一切情狀
    ，量處有期徒刑八月，經核其認事用並無不合，量刑亦屬妥
    適。被告猶執告訴人尚能下車與被告爭執車損賠償、且從外
    觀上無法目視告訴人身體上有任何傷害，否認犯罪，提起上
    訴，顯無理由，應予駁回。
據上論斷，應依刑事訴訟法第368條，判決如主文。
本案經檢察官賴俊雄到庭執行職務
中    華    民    國    97    年    7     月    15    日
                  刑事第十庭  審判長法  官  楊炳禎
                                    法  官  李春地
                                    法  官  朱光仁
以上正本證明與原本無異。
如不服本判決，應於收受送達後十日內向本院提出上訴書狀，其
未敘述上訴之理由者並得於提起上訴後十日內向本院補提理由書
（均須按他造當事人之人數附繕本）。
                                    書記官  王宜玲
中    華    民    國    97    年    7     月    29    日


司法院資訊處製作；財團法人民間司法改革基金會備份。
